---
title: "Tutorial t-SNE en R: buenas prácticas"
author: "Jesús F García Gavilán"
output:
  html_document: default
  pdf_document: default
---

```{r setup, include=FALSE}
knitr::opts_chunk$set(echo = TRUE)
```

# 1. Paquetes:

Rtsne: implementación eficiente de t-SNE (con aproximación Barnes-Hut) ggplot2: visualización

```{r}
paquetes = c("Rtsne", "ggplot2")
nuevos = paquetes[!(paquetes %in% installed.packages()[, "Package"])]
if (length(nuevos)) install.packages(nuevos)

library(Rtsne)
library(ggplot2)
```

# 2. Reproducibilidad

La semilla se fija ANTES de cualquier paso estocástico (t-SNE inicializa las posiciones de forma aleatoria, así que esto es imprescindible)

```{r}
set.seed(123)
```

# 3. Datos

Simulamos un dataset con estructura de clústeres conocida, para poder comprobar después si t-SNE recupera esa estructura. En un caso real, esto sería vuestra matriz de muestras x variables (genes, metabolitos,biomarcadores...)

```{r}
n_por_grupo = 100
n_variables = 50

grupo_a = matrix(rnorm(n_por_grupo * n_variables, mean = 0), 
                  nrow = n_por_grupo)
grupo_b = matrix(rnorm(n_por_grupo * n_variables, mean = 3), 
                  nrow = n_por_grupo)
grupo_c = matrix(rnorm(n_por_grupo * n_variables, mean = -3, sd = 2),
                  nrow = n_por_grupo)

datos = rbind(grupo_a, grupo_b, grupo_c)
etiquetas = factor(rep(c("Grupo A", "Grupo B", "Grupo C"), 
                        each = n_por_grupo))
```

# 4. Preprocesado

## 4.1 Eliminar duplicados exactos (Rtsne falla si los encuentra)

```{r}
duplicados = duplicated(datos)
if (any(duplicados)) {
  datos = datos[!duplicados, ]
  etiquetas = etiquetas[!duplicados]
}
```

## 4.2 Escalar los datos ANTES de pasarlos a Rtsne, como paso independiente

Esto evita confundir "varianza alta porque la variable está en otra escala" con "varianza alta porque hay señal real"

```{r}
datos_escalados = scale(datos)
```

# 5. Elegir la perplejidad

Regla práctica: la perplejidad debe ser mucho menor que el número de muestras (como mucho un tercio, normalmente bastante menos). Con n = 300 muestras, probamos varios valores para ver el efecto

```{r}
perplejidades = c(5, 30, 50)

resultados = list()
for (p in perplejidades) {
  resultados[[as.character(p)]] = Rtsne(X = datos_escalados,
                                         dims = 2,
                                         perplexity = p,
                                         theta = 0.5, 
                                         pca = TRUE,                 
                                         pca_center = TRUE,
                                         pca_scale = FALSE,  
                                         check_duplicates = FALSE, 
                                         max_iter = 1000,
                                         verbose = TRUE)
}
```

Comentarios para el ajuste: 

* theta --\> aproximación de Barnes-Hut; 0 = exacto (lento), 0.5 = buen compromiso 
* pca --\> el paper original recomienda una reducción inicial 
* pca_scale --\> si se escalan los datos previamente, no hace falta 
* check_duplicates --\> lo mismo, si se hace previamente, no hace falta repetir

# 6. Construir data frames para graficar

```{r}
construir_df = function(resultado, etiquetas, perplejidad) {
  data.frame(Dim1 = resultado$Y[, 1],
             Dim2 = resultado$Y[, 2],
             Grupo = etiquetas,
             Perplejidad = paste("Perplejidad =", perplejidad))
}

df_completo = do.call(rbind, lapply(names(resultados), function(p) {
  construir_df(resultados[[p]], etiquetas, p)
}))
```

# 7. Visualización

```{r}
ggplot(df_completo, aes(x = Dim1, y = Dim2, color = Grupo)) +
  geom_point(size = 1.8, alpha = 0.7) +
  facet_wrap(~ Perplejidad, scales = "free") +
  theme_minimal(base_size = 13) +
  labs(title = "t-SNE: efecto de la perplejidad sobre la separación de clústeres",
       subtitle = "Mismos datos, distinta perplejidad",
       x = "Dimensión 1", y = "Dimensión 2") +
  theme(legend.position = "bottom")
```

# 8. Notas de buenas prácticas (a modo de chuleta):

- Las distancias ENTRE clústeres en el plot no significan nada, solo importa qué cae dentro de cada uno
- Si necesitáis reproducibilidad exacta, documentad la semilla Y la versión del paquete Rtsne (la implementación ha cambiado entre versiones)
- Probad siempre más de un valor de perplejidad antes de quedaros con una conclusión visual; un único gráfico puede engañar
- t-SNE es para explorar, no para inferir. No uséis las coordenadas resultantes como input de un modelo predictivo "porque ya están en 2D"
